【裁判字號】    92,訴,549
【裁判日期】    920915
【裁判案由】    分割共有物
【裁判全文】
臺灣臺南地方法院民事判決  九十二年度訴字第五四九號
    原      告  乙○○
    訴訟代理人  郭玉山律師
                蕭麗俐律師
    被      告  甲○○      住.
                            身.
                丙○○      住.
                            身.
右當事人間請求分割共有物事件，本院（言詞辯論終結日期：民國九十二年八月二十
八日）判決如左：
    主    文
兩造共有坐落台南縣新化鎮○○○段六八○－四四地號，地目建，面積四三二平方公
尺土地，應分割如附圖所示，Ａ部分面積一四四平方公尺分歸原告取得，Ｂ部分面積
一四四平方公尺分歸被告丙○○取得，Ｃ部分面積一四四平方公尺分歸被告甲○○取
得。
原告應補償被告丙○○新台幣捌仟貳佰零捌元，應補償被告甲○○新台幣伍萬柒仟肆
佰伍拾陸元。
兩造共有坐落台南縣新化鎮○○○段五六七地號，地目田，面積四六九四平方公尺土
地，應分割如附圖所示，Ｄ部分面積一五六五平方公尺分歸原告取得，Ｅ部分面積一
五六五平方公尺分歸被告甲○○取得，Ｆ部分面積一五六四平方公尺分歸被告丙○○
取得。
訴訟費用由被告甲○○、丙○○各負擔三分之一，餘由原告負擔。
    事    實
甲、原告方面：
一、聲明：求為判決：(一)兩造共有坐落台南縣新化鎮○○○段六八○－四四地號、地
    目建、面積四三二平方公尺，准予分割；分割方法如附圖所示Ａ部分面積一四四
    平方公尺分歸原告乙○○取得；Ｂ部分面積一四四平方公尺分歸被告甲○○取得
    ；Ｃ部分面積一四四平方公尺分歸被告丙○○取得。(二)兩造共有坐落台南縣新化
    鎮○○○段五六七地號、地目田、面積四六九四平方公尺，准予分割；分割方法
    如附圖所示Ｄ部分面積一五六平方公尺分歸原告乙○○取得；Ｅ部分面積一五六
    平方公尺分歸被告甲○○取得；Ｆ部分面積一五六四平方公尺分歸被告丙○○取
    得。
二、陳述：
    (一)坐落台南縣新化鎮○○○段六八○－四四地號、地目建、面積四三二平方公尺
      ，同段五六七號、地目田、面積四六九四平方公尺，二筆土地均為兩造共有，
      應有部分各三分之一，其共有人及應有部分均屬相同，為使地盡其利，請准一
      併分割，方可發揮土地之最大效用。
    (二)新化鎮○○○段五六七地號土地雖為農地，分割後每人所有面積未達○．二五
      公頃，但系爭土地為農業發展條例民國（下同）八十九年一月四日修正前所共
      有之農地，符合該條例第十六條第四款之規定，係屬可分割為單獨所有之農地
      ，與同段六八○－四四地號土地，皆無不能分割之情形，亦無不分割之特約，
      請准予分割，其分割方法如聲明所示，又本件分割方法業經調解不成立，乃逕
      行起訴。
    (二)系爭土地並無不能分割之情形，亦無不能分割之特約，請准予分割。
三、證據：提出土地登記簿謄本及地籍圖謄本各二份、調解不成立證明書一份、戶籍
    謄本三份等為證，並聲請勘測現場。
乙、被告方面：
一、聲明：求為判決：原告之訴駁回。
二、陳述：
    (一)原告乙○○乃被告甲○○之弟，被告丙○○之三叔，系爭共有土地為祖產，並
      無分割之急迫性，目前使用現況無礙土地利用之最大效用。
    (二)兩造可繼承土地面積共約十二甲多，已繼承分割登記的有十甲多，未分割而登
      記的約二甲不到全部繼承土地的百分之十七，系爭共有土地牽涉到其他被強佔
      及有爭議部分，被告認為系爭共有土地有以下不可分割之理由：
      (1)被強佔部分
        山坡地（即新化鎮○○○段五七七號等七筆土地面積約二．五分）於五十
          二年購買時登記在原告名下，五十九年分產時約分成三等份（每份面積約
          四分），經抽籤此七筆由被告丙○○分得，原告未交出所有權狀，迨林吉
          祖父於六十八年過世，葬於該地，致令無法登記。原告又以土地登記在其
          名下為由，不承認分地之事實，拒絕交出讓渡承諾書。迄為進行本件分割
          共有物訴訟前，在調解會上，被告才有談判空間，原告始於九十一年十二
          月二十九日交出讓渡承諾書。
        重劃零星地（頂山腳段一四四四號，面積○．六分）為被告丙○○以原告
          之妻林楊素真名義購買（因丙○○非農民），八十九年政府開放非農民可
          登記時，要其交出登記亦不得。迄至調解時，被告才有談判空間，使原告
          於同上述時地交出讓渡承諾書。
        共有墓地（新化頂山腳段一五七三、一五七四、一五七五－一，面積約二
          ．五分）三筆在重劃前係同一筆，總面積約九分，分產時，可耕地只有約
          六分，為原告分得，其餘為上有兩座祖墳，前有水塘（養魚苗，共另共有
          之養魚大埤三甲之用）之斜坡地，岸邊有竹林、果樹，作為風水之用，此
          為祖父分產時，特別指定保留作為共有之墓園。但因係屬同一筆，故登記
          為原告名下。重劃後，被劃為三筆，原告擅自砍下竹子，填平水塘佔為己
          用，完全無歸還公家之意。被告丙○○要回以上一、二點之被強佔爭地歸
          還承諾書後，再提出此共有墓地歸還公家之要求，原告以此地既登記在其
          名下，予以拒絕。被告有以下二證據可證明共有墓園非原告所有。
          1.原告分得的面積為六分左右（此為當時有道路最好之可耕地），甲○○
            分得六．四分（重劃前無道路），兩者均屬可耕種之良田，原告不可能
            獨得九分，被告甲○○卻只有六．四分。
          2.祖父生前即指定要葬在丙○○分得之山坡地上，故有以另一地作為補償
            。若祖墳在原告分得的土地上，依公平起見，亦應有補償之事實，實則
            不然，此可證祖墳為林家共有墓地，俾後代子孫有墓可掃，有果可摘，
            有魚可釣。
      (2)有爭議部分
        系爭二筆共有地（即頂山腳段六八○－四四建地、同段五六七農地）同為
          祖父保留之未分共有地，原告在調解時均未談及如何分該二筆共有爭地，
          俟接到法院通知才知原告有意將該爭地最有價值、雙臨道路之部分據為己
          有。令被告不解的是：為何在調解要求一起處理之分割，到法院就分兩案
          ？調解只開過二次，第一次被告丙○○要求原告歸還強佔土地之承諾書，
          再談其他，原告卻強辯承諾書已給。第二次被告丙○○因學校無法請假未
          能參加，事先電話告知，說會再安排下次開會，此後未再接獲任何通知，
          亦不知調解失敗。
        關廟鄉○○段一八三號，面積三．五分，此為緊臨另案（九十二年度訴字
          第五四八號）爭地之單筆土地，已登記在原告名下，分地時並未測量此地
          之實際面積，只憑竹竿量測為三分，以三分算，再以此案爭地三分，合為
          六分為原告所有，被告甲○○亦得此案爭地之六分地，原告登記時，始發
          現此地面積為三．五分，此○．五分之差應為竹竿測量之誤，補償方法有
          二：一折合現金，二由此案爭地歸還，折合現金之議未提及，由此案爭地
          歸還之議不為原告所接受，此亦為此案爭地之分割久久不能達成協議之原
          因。
        頂山腳段六八○－三號，面積一．五分，此地為住家邊之未分農地，數十
          年來，因涉及親人較多（計有十人），每次談及，皆因各人事忙而作罷，
          此次被告亦提出此地，冀一併解決，因其分割的急迫性更於此二強制案之
          三地，若此時不處理，將來更複雜。
        頂山腳段四一七－一及三九二－二號，兩塊面積合約八分之林地，此地與
          上述之六八○－三地號同屬性，冀一併解決，以免起日後之爭端。
    (三)被告並非不同意分割，只是目前實在有不可馬上分割之理由，如就此案爭地單
      獨分割，未識其在討回公道上所扮演之關鍵性角色，則被告只能睜睜看著土地
      被侵占，而毫無討回公道的籌碼。故應暫停本件分割案，俟兩造調解後再來處
      理。
丙、本院依聲請勘測系爭台南縣新化鎮○○○段六八○－四四、五六七地號土地，並
    囑託台南縣新化地政事務所就五六七地號土地占有現況、分割方法製作複丈成果
    圖。
    理    由
一、原告起訴主張：坐落台南縣新化鎮○○○段六八○－四四地號、地目建、面積四
    三二平方公尺，同段五六七號、地目田、面積四六九四平方公尺，二筆土地均為
    兩造共有，應有部分各三分之一，其共有人及應有部分均屬相同。其中頂山腳段
    五六七地號土地雖為農地，分割後每人所有面積未達○．二五公頃，但系爭土地
    為農業發展條例八十九年一月四日修正前所共有之農地，符合該條例第十六條第
    四款之規定，係屬可分割為單獨所有之農地，與同段六八○－四四地號土地，皆
    無不能分割之情形，亦無不分割之特約，又本件分割方法業經調解不成立，為此
    ，提起本訴請求判決分割如聲明所示等語。
二、被告則以：兩造繼承之土地共約十二甲多，五十九年間曾經分產，部分分產應歸
    被告取得之土地登記原告名下，原告未依約提出讓渡承諾書，致被告無法辦理登
    記取得所有權，俟本件起訴前調解時，被告始取得談判空間，令原告交付該讓渡
    承諾書。另有部分繼承土地迄今仍為原告占有未交出分配，或就各該繼承人應分
    配之範圍仍有爭議，尚未解決，系爭二筆共有地亦在爭議之內，基於上述理由，
    為期兩造與其他繼承人間就繼承土地之爭議一併解決，系爭土地不宜分割，應暫
    停本件分割訴訟，俟兩造調解後再行處理等語資為抗辯。
三、原告起訴主張系爭土地為兩造分別共有，各共有人應有部分如附表一所示，兩造
    間並無不能分割之約定，亦無不能分割之情形，兩造就分割方法無法達成協議，
    業據提出地籍圖一份、土地登記簿謄本二份、台南縣新化鎮調解不成立證明書一
    份等附卷，被告對於兩造間無不能分割之約定、無不能分割之情形、各該土地登
    記事項及就分割方法經調解不成立等情，並無爭執，堪信原告此部分主張為真實
    。
四、按各共有人除因物之使用目的不能分割，或契約有不能分割之期限者，得隨時請
    求分割共有物。次按共有物分割之方法，不能協議分割者，法院得因任何共有人
    之聲請，命為原物或變價之分配。為民法第八百二十三條第一項前段及第八百二
    十四條第二項所明定。次按每宗耕地分割後每人所有面積未達○．二五公頃者，
    不得分割，但本條例中華民國八十九年一月四日修正施行前之共有耕地，得分割
    為單獨所有。農業發展條例第十六條第一項第四款定有明文。兩造間就系爭二筆
    共有土地之分割方法曾於台南縣新化鎮調解委員會進行調解，調解不成立，有新
    化鎮調解委員會調解不成立證明書附卷。又系爭頂山腳段五六七號土地，地目田
    ，使用分區為特定農業區農牧用地，屬農業發展條例第三條第十款所定之耕地，
    兩造就該耕地之應有部分均係因分割繼承所取得，其共有關係發生在八十九年一
    月四日農業發展條例修正施行前，有土地登記簿謄本附卷可明，得分割為單獨所
    有，不受上開農業發展條例所定耕地分割後每人所有面積未達○．二五公頃者，
    不得分割之限制。則原告訴請本件分割，於法自無不合，應予准許。
五、系爭新化鎮○○○段六八○－四四號土地現為空地，其東側臨約四米既成柏油道
    路，北側臨約三米私設柏油巷道，南側臨已預留現尚未開闢之四米道路（即同段
    第六八○－四五地號土地），西側鄰地為他人所有，現種植絲瓜等農作物，業經
    本院會同台南縣新化地政事務所測量人員勘驗無訛，製有勘驗筆錄及現場照片附
    卷。為便利土地之利用，兩造均同意將該共有地以南北向均分為Ａ、Ｂ、Ｃ三等
    分，以使分割土地北側均臨私設巷路，南側均臨預留道路，亦據本院囑託新化地
    政事務所繪製如附圖之複丈成果圖在卷，惟因Ａ部分土地東側又臨四米既成道路
    ，則Ａ地三面臨路，其經濟價值顯然較高，而Ｃ部分土地位於最裡側，經濟價值
    低於Ａ、Ｂ二地，各分割土地之實際價值，經本院囑託宏宇不動產鑑定有限公司
    鑑定如附表二所示，有鑑定報告書附卷可參。就上開各分配位置，原告主張原告
    願分得Ａ地，再依鑑定差價補償被告二人，但為被告二人反對，提出應由兩造抽
    籤定分配位置之抗辯，本院以該六八○－四四號土地現為空地，各共有人均未使
    用，分割出之Ａ、Ｂ、Ｃ三部分之價值，又各有差異，被告所辯以抽籤定分配位
    置，亦不失為可採酌之分割方法，經於九十二年八月二十八日言詞辯論期日抽籤
    結果，原告分得Ａ地，被告丙○○分得Ｂ地，被告甲○○分得Ｃ地，業經記載於
    言詞辯論筆錄，兩造不再爭執，則以Ａ部分面積一四四平方公尺分歸原告所有，
    Ｂ部分面積一四四平方公尺分歸被告丙○○所有，Ｃ部分面積一四四平方公尺分
    歸被告甲○○所有（如附圖所示）。另按「以原物為分配時，如共有人中有不能
    按其應有部分受分配者，得以金錢補償之」，民法第八百二十四條第三項定有明
    文。本件兩造分配之面積，雖與其應有部分相當，然各分配位置之價值既有差異
    ，自應相互補償，參酌上開鑑定報告所示Ａ地價值高於Ｂ、Ｃ二地，則分得Ａ地
    之原告應補償被告丙○○八千二百零八元，補償被告甲○○五萬七千四百五十六
    元（如附表三所示）。
六、系爭新化鎮○○○段五六七地號土地，西側臨約六米寬之既成道路，北面有約三
    米寬私設道路，面積二七七平方公尺，該私設道路屬系爭五六七地號土地範圍，
    北面私設道路以南為乙○○占有，種植稻米，占有面積一四五三平方公尺，在原
    告占有位置以南為被告甲○○分管使用，亦種植稻米，占有面積一五三九平方公
    尺，南面則由被告丙○○占有，土地上有廢棄鐵皮建物，現供他人放置廢鐵等物
    ，占有面積一四二五平方公尺，亦據本院會同新化地政事務所勘驗無誤，有勘驗
    筆錄及現場照片附卷，其占有現況並經新化地政事務所製有複丈成果圖附卷（即
    附圖現況使用情形）。原告主張就該五六七地號土地依占有現況分割，原告願意
    承擔北面私設道路之面積，被告二人對原告主張私設巷道之面積由分得其毗鄰地
    之共有人承擔，並不爭執，惟抗辯亦應以抽籤定分割方法，雖為原告反對，然經
    被告二人抽籤結果（原告拒絕抽籤），被告丙○○、甲○○分別抽得Ｅ、Ｆ地，
    嗣經被告二人同意仍以現占有位置定分割方法（見九十二年八月二十八日言詞辯
    論筆錄）。本院審酌該五六七號土地已有分管之事實，各分管土地均臨西側六米
    寬既成道路，經濟價值相當，兩造均同意依分管位置定分配方法，不必再鑑價及
    定找補金額，原告復自認願承擔北側私設道路之面積，則將該土地依兩造應有部
    分均分成Ｄ、Ｅ、Ｆ三等分，Ｄ部分面積一五六五平方公尺（含私設道路二七七
    平方公尺）由原告取得，Ｅ部分面積一五六五平方公尺由被告甲○○取得，Ｆ部
    分面積一五六四平方公尺由被告丙○○取得（如附圖所示）。
七、至被告辯稱：兩造繼承之土地共約十二甲多，前曾經分產，分產土地有部分仍登
    記在原告名下，且為原告占有，未依分產約定交付各該繼承人，部分繼承土地包
    括系爭二筆共有地之所有權，仍有爭議，應俟全體繼承人就全部繼承土地一併解
    決後，始得就系爭二筆土地辦理分割云云。惟按提起分割共有物之訴，參與分割
    之當事人，以共有人為限。請求分割之共有物，如為不動產，共有人之應有部分
    各為若干，以土地登記總簿登記者為準，最高法院六十七年台上字第三一三一號
    著有判例可資參照。系爭六八○之四四號建地，兩造均係因「調解共有物分割」
    於八十六年五月十九日取得所有權，應有部分各為三分之一，系爭五六七號耕地
    ，兩造均係以「分割繼承」為原因，於八十年十一月六日取得所有權，應有部分
    各三分之一，均有土地登記簿謄本附卷可佐，依上開最高法院判例意旨，提起分
    割共有物之訴，參與分割之當事人，既以土地登記簿之共有人為限，則原告據土
    地登記簿所示，以其餘共有人甲○○、丙○○為被告，提起本件分割共有物之訴
    ，合於法律規定，應予准許，被告徒以繼承財產仍有爭議，爭執原告對系爭土地
    之所有權，尚無可採。又被告抗辯之其他土地爭議非屬本件訴訟標的之範圍，尚
    非本院所得審酌，被告復未舉證證明兩造間就系爭頂山腳段六八○－四四、五六
    七號二筆土地有何因物之目的不能分割或兩造間有不得分割之約定，則其以全體
    繼承人就繼承土地未一併解決，作為本件不得分割之抗辯，於法無據，此部分所
    辯，亦不足採，併予說明。
八、綜上所述，本院依法令之規定，審酌兩造利益、意願、系爭土地之經濟價值、使
    用現況等因素，基於公平原則定其分割方法，爰判決如主文第一項、第三項所示
    ，並就其中六八○－四四地號土地定原告應補償被告丙○○、甲○○之金額，如
    判決主文第二項所示。又本件係因分割共有物而涉訟，被告之行為可認按當時之
    訴訟程度為伸張或防禦權利所必要，爰由原告負擔一部訴訟費用。
九、據上論結，本件原告之訴為有理由，依民事訴訟法第七十八條、第八十一條第二
    款、第八十五條第一項但書，判決如主文。
中      華      民      國    九十二    年      九      月      十五    日
                                臺灣臺南地方法院民事第三庭
~B法      官  林逸梅
右為正本係照原本作成
如對本判決上訴，須於判決送達後廿日內向本院提出上訴狀
中      華      民      國    九十二    年      九      月      十五    日
~B法院書記官  魏芝雯
~F0
~T40
附表一
┌──┬─────────────────────┬──────┬─────┬──────┐
│編號│    土    地    坐    落                  │  所有權人  │應有部分  │  使用現況  │
├──┼─────────────────────┼──────┼─────┼──────┤
│    │  台南縣新化鎮○○○段六八○－四四號土地  │  乙○○    │三分之一  │  土地為空地│
│一  │  地目：建、面積：四三二平方公尺          │  甲○○    │三分之一  │  ，共有人均│
│    │  使用分區：鄉村區乙種建築用地            │  丙○○    │三分之一  │  未使用    │
├──┼─────────────────────┼──────┼─────┼──────┤
│    │  台南縣新化鎮○○○段五六七號土地        │  乙○○    │三分之一  │  各共有人均│
│二  │  地目：田、面積：四六九四平方公尺        │  甲○○    │三分之一  │  有分管範圍│
│    │  使用分區：特定農業區農牧用地            │  丙○○    │三分之一  │            │
└──┴─────────────────────┴──────┴─────┴──────┘
~F0
~T40
附表二：台南縣新化鎮○○○段六八○－四四地號分割後各分割土地之價值
┌─────┬─────┬─────┬───────┬────────┬────────┐
│共 有 人  │ 分配位置 │面積（㎡）│原應有部分價值│ 實際分配價值   │ 應提出或受補償 │
├─────┼─────┼─────┼───────┼────────┼────────┤
│乙○○    │     Ａ   │ 144㎡    │  820,800     │     886,464    │     +65,664    │
├─────┼─────┼─────┼───────┼────────┼────────┤
│丙○○    │     Ｂ   │ 144㎡    │  820,800     │     812,592    │      -8,208    │
├─────┼─────┼─────┼───────┼────────┼────────┤
│甲○○    │     Ｃ   │ 144㎡    │  820,800     │     763,344    │     -57,456    │
├─────┴─────┴─────┴───────┴────────┴────────┤
│備註：符號「＋」為分配後比原分價值增加，應提出補償；符號「－」為分配後比原持分價值減少│
│      ，應受補償                                        !                             │
└───────────────────────────────────────────┘
~F0
~T40
附表三：各共有人就新化鎮○○○段六八○－四四號土地分割後應相互找補金額
┌────────┬──────┬──────┬──────┐
│  應受補償共有人│            │            │            │
│                │  丙○○    │    甲○○  │  合  計    │
│應提出補償共有人│            │            │            │
├────────┼──────┼──────┼──────┤
│    乙○○      │   8,208    │    57,456  │  65,664    │
└────────┴──────┴──────┴──────┘


司法院資訊處製作；財團法人民間司法改革基金會備份。
